【裁判字號】    95,交抗,66
【裁判日期】    950627
【裁判案由】    聲明異議
【裁判全文】
臺灣高等法院高雄分院刑事裁定          95年度交抗字第66號
抗 告 人  交通部公路總局台北區監理所花蓮監理站
受處分人  甲○○
上列抗告人因受處分人違反道路交通管理處罰條例案件，不服臺
灣高雄地方法院中華民國95年3 月31日裁定（95年度交聲字第
202 號），提起抗告，本院裁定如下：
    主  文
抗告駁回。
    理  由
一、抗告意旨略以：按送達由行政機關自行或交由郵政機關送達
    ，並應送達至應受送達人之住居所、事務所或營業所，交付
    予應受送達人或有辨別事理能力之同居人、受僱人，如無法
    送達得予以寄存送達，若應為送達之處所不明，行政機關為
    避免行政程序遲延，認有必要時，得依職權為公示送達，行
    政程序法定有明文。另汽車所有人名稱、地址等如有變更，
    均應向公路監理機關辦理登記，如不依規定申報登記者、處
    汽車所有人900 元以上1,800 元以下罰鍰，亦為道路交通安
    全規則第23條第1 項、道路交通管理處罰條例第16條第1 項
    第1 款所明定。爰有異動原因時，即課以汽車所有人有申報
    之義務，使登記事項與實際情形相符，如謂警察機關有查明
    車主戶籍資料異動之義務，顯與道路交通安全規則第23條設
    立在確保公路監理機關對車輛動態之掌握，以保障車輛所有
    人及公眾權益之目的相左，亦與道路交通管理處罰條例第16
    條第1 項處罰汽車所有人規定相違，況該等規定既已課異議
    人辦理異動登記之義務，則舉發機關自得信賴該項登記之正
    確性，殊無反課以舉發機關尚須再以電腦連線查明每一交通
    逕行舉發案件之車義務，並因此大量增加行政機關之業務量
    而無從妥為處理其他之業務，再者，行政機關本得信賴某一
    登記資料，捨此不為，而無限制地利用電腦設備與戶政機關
    連線查詢人民之戶籍、年籍資料，亦屬侵犯人民隱私權，反
    有不當。本案舉發單掛號通知聯，舉發單位既已依異議人原
    申報登記之地址為送達而仍無法送達。揆諸前揭規定，自得
    依行政程序法第78、80、81、82條相關規定為公示送達，完
    成法定送達程序，故抗告人依法裁決，應無違誤，爰依法提
    起抗告云云。
二、按處理違反道路交通管理事件，有關文書送達之程序，依行
    政程序法之規定，違反道路交通管理事件統一裁罰基準及處
    理細則第5條定有明文。行政程序法第78條第 1項第1款復規
    定：「當事人應為送達之處所不明者，行政機關得依申請，
    准為公示送達。」。惟所謂「應受送達之處所不明」，須已
    用盡相當之方法探查，仍不知其應為送達之處所者，始足當
    之。而「不明」之事實，則應由聲請公示送達之人負舉證責
    任，並由法院依具體事實判斷（最高法院82年臺上字第272
    號判例參照）。又行政程序法第78條第3項雖規定：「當事
    人變更其送達之處所而不向行政機關陳明，致有第一項之情
    形者，行政機關得依職權命為公示送達」，然依此規定為公
    示送達者，仍須具備下列三項要件：當事人有變更其送達
    處所之情形；當事人未向行政機關陳明；致生同條第 1
    項第1款「應為送達之處所不明」之結果。因之，若當事人
    「未陳明送達處所變更」，但尚未致生「應為送達處所不明
    」之結果者（例如：可透過戶籍查詢而得知新址者，即不能
    認為「應為送達處所不明」），行政機關即不得以當事人變
    更其送達處所而未向行政機關陳明為由，逕依行政程序法第
    78條第3項之規定，對當事人為公示送達。
三、經查本件舉發機關之高雄市政府警察局交通大隊公共停車場
    高市警交大相字第 BS0000000號舉發違反道路交通管理事件
    通知單於92年3 月18日（原裁定誤載為89年3 月18日）以郵
    局掛號方式，送達處所為花蓮縣花蓮市○○○街9 巷8 號，
    惟依受處分人業於90年1 月16日遷徒至高雄市○○○路100
    號，此有舉發機關送達證書、受處分人甲○○個人基本資料
    查詢結果在卷可憑，足認上開通知單並非向受處分人之住居
    所、事務所或營業所送達，揆諸依上開規定及說明，此部分
    之舉發通知書之送達並不合法甚明。本件舉發違反道路交通
    管理事件違規通知單，既未經合法送達，致剝奪受處分人陳
    述權利，且逕為高額裁罰，尚有未洽，原審依道路交通案件
    處理辦法第20條規定，將原處分撤銷，發回由原處分機關另
    為適法之處分，尚無違誤。抗告人執前詞提起抗告，指摘原
    裁定不當，為無理由，應予駁回。
四、據上論斷，應依道路交通案件處理辦法第26條、刑事訴訟法
    第412條，裁定如主文。
中    華    民    國    95    年    6     月    27    日
                  刑事第七庭    審判長法  官  莊飛宗
                                      法  官  黃三友
                                      法  官  黃憲文
以上正本證明與原本無異。
不得再抗告。
中    華    民    國    95    年    6     月    27    日
                                      書記官  施耀程


司法院資訊處製作；財團法人民間司法改革基金會備份。
